【裁判字號】    99,易,319
【裁判日期】    990423
【裁判案由】    詐欺
【裁判全文】
臺灣板橋地方法院刑事判決               99年度易字第319號
公  訴  人  臺灣板橋地方法院檢察署檢察官
被      告  甲○○
上列被告因詐欺案件，經檢察官提起公訴（98年度偵字第28285
號、第29709 號），本院判決如下：
    主  文
甲○○幫助意圖為自己不法之所有，以詐術使人將本人之物交付
，處拘役肆拾日，如易科罰金，以新台幣壹仟元折算壹日。
    事  實
一、甲○○明知現今犯罪集團或不法份子為掩飾其不法獲利行徑
    ，避免執法人員之追究處罰，經常誘使一般民眾提供金融機
    構帳戶等資料，渠等再反覆以此帳戶供作對外詐騙或其他各
    種財產犯罪之不法用途使用。甲○○明知如此，竟仍於民國
    98年9 月3 日晚上8 時37分許前之未久某時，在不詳地點，
    將其前向中國信託商業銀行股份有限公司蘆洲分行申設之存
    款帳戶（帳號：000000000000）之存摺、提款卡連同密碼等
    資料，交付給年籍姓名均不詳之某成年人使用。故甲○○主
    觀上應已預見可能發生幫助犯罪集團或不法份子為詐欺取財
    等財產犯罪之結果，卻容任該結果之可能發生。嗣該犯罪集
    團或不法份子即基於意圖為自己不法所有之詐欺犯意，於98
    年9 月3 日晚上8 時37分許（起訴書誤載為同日下午2 時37
    分許），撥打電話給乙○○，佯稱乙○○因網路購物之作業
    系統錯誤，致設定為分期付款，必須取消交易，將其帳戶內
    之存款提領後再存入，致乙○○陷於錯誤，乃依指示操作提
    款機，自同日晚上9 時25分許至晚上9 時30分許，將其存款
    新台幣（下同）10萬元提領後，再先後存入2 萬9 千元、3
    萬元、3 萬元、1 萬1 千元至甲○○上開銀行帳戶；復於同
    日晚上11時26分許，又轉帳10,123元至甲○○上開銀行帳戶
    內。其後前開詐騙集團旋將上開款項提領一空，而乙○○亦
    察覺受騙，遂報警處理，因而循線查獲上情。
二、案經臺北縣政府警察局蘆洲分局報告臺灣板橋地方法院檢察
    署檢察官偵查起訴（起訴書誤載乙○○提出告訴）。
    理  由
壹、證據能力方面
    按「被告以外之人於審判外之言詞或書面陳述，除法律有規
    定者外，不得作為證據」，刑事訴訟法第159 條第1 項定有
    明文，此即學理上所稱「傳聞證據排除法則」。依上開法律
    規定，傳聞證據原則上固無證據能力，但如法律別有規定者
    ，即例外認有證據能力。又被告以外之人於審判外之陳述，
    雖不符同法第159 條之1 至第159 條之4 之規定，但經當事
    人於審判程序同意作為證據，法院審酌該言詞陳述或書面陳
    述作成時之情況，認為適當者，亦得為證據，此則據同法第
    159 條之5 第1 項定有明文。鑒於採用傳聞證據排除法則之
    重要理由之一，係因傳聞證據未經當事人之反詰問予以覈實
    ，若當事人願放棄對原供述人之反對詰問時，原則上即可承
    認該傳聞證據之證據能力，而揆諸我國刑事訴訟法第159 條
    之5 之立法理由，除參照前述傳聞證據排除法則之基本法理
    外，亦參考日本刑事訴訟法第326 條之立法例，查日本刑事
    審判實務之運作，有關檢察官及被告均同意作為證據之傳聞
    書面材料或陳述，可直接援引該國刑事訴訟法第326 條作為
    傳聞例外之法律依據，僅在檢察官與被告不同意之情況下，
    乃須根據其他傳聞例外規定俾以斟酌該等書面材料或陳述是
    否具有證據能力，在當事人間無爭執之案件中，傳聞證據基
    本上均可依據前引規定提出於法院使用。職是之故，我國刑
    事訴訟法第159 條之5 之適用應可作同上之解釋。經查，本
    件判決後開所示之被告甲○○以外之人於審判外之陳述（包
    括書面陳述），固均屬傳聞證據，惟被告及公訴檢察官就前
    揭審判外陳述之證據能力，先後於本院準備程序及審判期日
    中均表示同意上開證據資料有證據能力。本院審酌上開證據
    資料製作時之情況，尚查無違法不當及證明力明顯過低之瑕
    疵，亦認為以之作為證據應屬適當，故揆諸前開法律規定與
    說明，爰逕依刑事訴訟法第159 條之5 第1 項規定，認前揭
    證據資料均例外有證據能力。
貳、實體方面
  一、認定事實部分
      訊據被告甲○○對於其確有申設前開銀行存款帳戶之事實
      ，固坦承不諱，惟矢口否認有何幫助詐欺取財之犯行，辯
      稱：我的存摺、提款卡都是遺失了，並不是我交給別人使
      用，我不知道是何時遺失的。我是因為後來找到工作，需
      要用到存摺，但找不到，才發現存摺遺失，而去向銀行申
      請補發，我現在身上有的就是這本補發的存摺，但我當時
      並沒有發現提款卡也遺失云云。經查：
    (一)被告確有申設前開銀行存款帳戶之事實，除為被告所是認
      外，並有中國信託商業銀行股份有限公司98年9 月16日中
      信銀字第09822271211175號函暨所附之被告開戶資料、留
      存之身分證影本在卷可稽（參見98年度偵字第28285 號卷
      第21至24頁），自堪認屬為真；又被害人乙○○受有前揭
      訛詐，遂將前揭款項先後存入及轉帳至被告前揭銀行存款
      帳戶內，再由前揭犯罪集團或不法份子提領一空之事實，
      亦據被害人乙○○於警詢中指述歷歷，並有提款機交易明
      細表影本5 份在卷為佐（參見上開偵查卷第7 至9 頁、板
      橋地檢署97年度偵字第24812 號卷第4 至7 、13、14頁）
      ，且參諸上開銀行函文所附之帳戶歷史交易明細表所載，
      亦可知被告之帳戶內確有前揭被騙金額存入及轉入之紀錄
      ，亦堪認屬為真。職是之故，足見該犯罪集團或不法份子
      係以前述之訛詐方式，詐騙被害人乙○○，使該被害人誤
      信為真而依指示存款及轉帳受害，該犯罪集團或不法份子
      再全數提領該帳戶內所存入及轉入之款項，渠等所為自應
      成立刑法第339 條第1 項之詐欺取財罪。
    (二)被告雖仍矢口否認犯行，並以前揭情詞置辯云云。惟查：
      1.被告雖於本院審理時辯稱其之存摺、提款卡均係遺失云
        云，然其於警詢、偵查中均僅提及其之提款卡遺失，且
        稱其之存摺尚留存在身上，並未供稱其之存摺亦同係遺
        失，嗣於本院審理時質之其何以在98年9 月3 日向前開
        銀行申請補發存摺時，其始改口辯稱其之存摺亦係遺失
        ，其前所稱留存在身上之存摺係指該補發之存摺云云，
        是其先後所供已有不一。再者，觀諸前開銀行98年11月
        24日中信銀字第09822271213727號函暨所附之申請書（
        參見前揭偵查卷第32、33頁），被告係遲至本件案發當
        日即98年9 月3 日，始至該銀行申請補發存摺，但並未
        申辦提款卡掛失等手續。被告雖於本院審理時辯稱：我
        當時因找到工作，需要用到存摺，但發現存摺遺失，並
        未發現提款卡不見，所以才只申請補發存摺云云。然此
        節所辯，已與其於偵查中所稱：我的提款卡是約在98年
        8 月中旬遺失乙節有所不符（參見前揭偵查卷第28頁）
        ；且衡諸一般常情，存摺與提款卡乃係常人會一併保管
        、注意之物，被告既發現其之存摺遺失，又豈會不去確
        認其之提款卡有無同樣遺失之理，然被告竟僅注意其之
        存摺遺失，且僅單單申請補發存摺，而置提款卡於不顧
        ，顯然有違常情。況被告遲至本件案發當日即98年9 月
        3 日始去申請補發存摺，時間上亦未免過於巧合，益難
        採認其所辯存摺、提款卡遺失乙節係屬真實。基上以觀
        ，被告所辯乙節，在在存有疑點，其所辯容有事後臨訟
        杜撰之嫌，要難採信。
      2.衡情詐騙集團或不法份子如欲使用金融機構之帳戶供作
        對外詐騙匯款或轉帳之用，應會以收購、借用帳戶等有
        所知會帳戶申設人之方式為之，蓋如此一來，方可確保
        渠等所取得之帳戶至少有一段期間之使用期，可於渠等
        詐騙被害民眾匯款或轉帳後，再順利自該帳戶內領取所
        詐得之款項，而不致隨時遭帳戶申設人辦理掛失或停用
        ，致使渠等之詐騙工作前功盡棄。換言之，詐騙集團或
        不法份子應不致貿然使用竊得或拾得之帳戶為之，蓋此
        等帳戶隨時有遭帳戶申設人辦理掛失或停用之風險，倘
        詐騙集團或不法份子費盡心力詐騙被害民眾匯款或轉帳
        至該等帳戶後，但該等帳戶竟突遭掛失或停用，豈不白
        費心力，白忙一場，其理甚屬灼然。故而詐騙集團或不
        法份子當不致僅為求節省收購帳戶之微薄費用，即冒險
        以竊得或拾得之帳戶作為詐騙帳戶之用。是被告所申設
        之前揭銀行存款帳戶既遭詐騙集團或不法份子作為詐騙
        被害人之用，依上述說明，合理之解釋應係前揭銀行帳
        戶確係由詐騙集團或不法份子向被告所收購或以其他有
        所知會之方式取得，故被告辯稱前揭銀行帳戶存摺、提
        款卡均係遺失云云，更屬難取。
      3.況稽之現今銀行存款帳戶之提款卡（晶片卡）密碼，乃
        係由6 碼以上12碼以下不等之數字組合而成（每一碼之
        數字復從0 至9 之某一數字組合而成），其組合機率極
        繁，縱令提款卡遺失或遭竊，拾取或行竊之人要能夠獲
        悉正確密碼為何，亦屬極端困難之事，而被告於偵查中
        亦陳明其並未在遺失之提款卡填寫密碼，是該提款密碼
        自無輕易外洩之可能。然觀諸前揭交易明細表所載，何
        以本件詐欺集團或不法份子竟能於前揭被害人存入及轉
        入受騙款項當日即能獲悉帳戶密碼而加以提領，亦誠令
        人費解。因此合理之解釋，亦當係前揭密碼乃係於被告
        提供前揭銀行存摺、提款卡時所主動提供或告知，要非
        係前揭帳戶資料遺失後由詐騙集團或不法份子自行設法
        獲悉。
      4.此外，衡諸一般出售或提供帳戶資料供詐騙集團使用，
        該帳戶內應不致存有餘款或至多僅餘零頭，則被告所辯
        遺失之本件存款帳戶內亦恰好僅餘零頭32元，此有該存
        款存摺內頁明細影本在卷可稽（參見前揭偵查卷第20頁
        ），亦經被告於偵查時供明在卷，則被告倘係將此僅餘
        零頭之帳戶資料提供給詐騙集團使用，更徵與常情相符
        。
    (三)綜上所述，足認被告確有將前揭銀行帳戶存摺、提款卡連
      同密碼等資料提供給某成年人使用之事實，被告徒執前詞
      為辯，委無足取。衡情被告主觀上應有預見該某成年人取
      得其之前揭帳戶存摺、提款卡連同密碼等資料後，可能係
      預計充作詐欺取財等不法用途使用，然其竟仍將前揭帳戶
      存摺、提款卡連同密碼等資料交給該人，容任幫助前揭詐
      欺取財結果之發生，被告主觀上應具有幫助詐欺取財之間
      接故意甚明。從而，被告既具有幫助詐欺取財之間接故意
      及客觀行為，且被害人乙○○亦有上述遭詐欺取財之事實
      ，是以本件事證已臻明確，被告之犯行應堪認定。
  二、論罪科刑
    (一)核被告所為，係犯刑法第30條第1 項前段、同法第339 條
      第1 項幫助詐欺取財罪，酌依刑法第30條第2 項規定，按
      正犯之刑減輕之。
    (二)本院審酌被告提供前揭銀行帳戶資料供詐騙集團或不法份
      子使用，助長詐騙集團或不法份子財產犯罪之風氣，致被
      害人乙○○受騙而合計轉帳11萬餘元至其前揭帳戶內，實
      為當今社會層出不窮之詐財事件所以發生之根源，造成社
      會互信受損，擾亂金融交易往來秩序，影響層面廣泛，且
      亦因被告提供個人帳戶資料，致使執法人員難以追查該詐
      騙集團或不法份子之真實身分，被告所為實屬不該，而其
      縱非基於直接故意而為本件幫助詐欺之犯行，但仍有間接
      故意，自無從阻免本件犯行之成立，嗣被告於本院審理時
      仍飾詞圖卸其責，顯見其並無悔意，是其所為自應受有相
      當程度之刑事非難；惟另考量被告並無任何刑事前科紀錄
      ，此有臺灣高等法院被告前案紀錄表1 份在卷可按，素行
      應非不良，復念及其之年紀尚輕，思慮應較屬不周，始誤
      觸刑章，且縱其提供銀行帳戶資料有獲取報酬，然所獲報
      酬亦應屬有限，其應未獲取暴利，兼衡其之犯罪動機、目
      的、手段、智識程度非高（學歷為高中）及其家庭經濟狀
      況僅為勉持等一切情狀，酌情量處如主文所示之刑，並諭
      知易科罰金之折算標準，以資懲儆。
據上論斷，應依刑事訴訟法第299 條第1 項前段，刑法第339 條
第1 項、第30條第1 項前段、第2 項、第41條第1 項前段，刑法
施行法第1 條之1 第1 項、第2 項前段，判決如主文。
本案經檢察官陳姿雯到庭執行職務。
中    華    民    國    99    年    4     月    23    日
                  刑事第二十一庭  審判長法  官  陳信旗
                                        法  官  許映鈞
                                        法  官  俞秀美
上列正本證明與原本無異。
如不服本判決，應於判決送達後10日內敘明上訴理由，向本院提
出上訴狀 (應附繕本) ，上訴於臺灣高等法院。其未敘述上訴理
由者，應於上訴期間屆滿後20日內向本院補提理由書「切勿逕送
上級法院」。
                                        書記官  陳金鳳
中    華    民    國    99    年    4     月    26    日
附錄本件論罪科刑法條：
刑法第339 條
    意圖為自己或第三人不法之所有，以詐術使人將本人或第三
    人之物交付者，處5 年以下有期徒刑、拘役或科或併科1 千
    元以下罰金。
    以前項方法得財產上不法之利益或使第三人得之者，亦同。
    前二項之未遂犯罰之。

司法院資訊處製作；財團法人民間司法改革基金會備份。
